臺灣桃園地方法院民事判決　　　　　　　 96年度保險字第4號
原　　　告　甲○○
訴訟代理人　巫宗翰律師
複　代理人　江仁俊律師
被　　　告　國泰世紀產物保險股份有限公司
法定代理人　乙○○
訴訟代理人　楊國華律師
上列當事人間請求給付保險金事件，於民國96年7 月2 日言詞辯
論終結，本院判決如下：
    主      文
原告之訴及假執行之聲請均駁回。
訴訟費用由原告負擔。
    事實及理由
甲、原告主張：(一)原告於民國94年6 月27日為要保人及受益人，
    以原告之弟曾福燈為被保險人，向被告投保團體傷害保險（
    保單號碼：150494PAJ0019 、保險證號：150494P AJ0019—
    0083），保險期間自94年6 月27日24時起至95年6 月27日24
    時止，保險項目為一般意外死殘，保險金額為新臺幣（下同
    ）500 萬元（下稱系爭保險契約）。(二)嗣被保險人曾福燈於
    95年4 月27日21時許外出喝酒酒醉返回位於新竹縣新埔鎮照
    門里照鏡8 鄰11號家中，因鄉下人節儉成性，家中照明設備
    不足，被保險人曾福燈於酒醉極度口渴及燈光昏暗之情形下
    ，誤食第三人前引企業有限公司所生產之「7966」浴廁專用
    洗潔劑250C.C. ，經送往東元綜合醫院、財團法人長庚紀念
    醫院林口分院（下稱林口長庚醫院）診療急救後，仍因消化
    道清潔劑灼傷、急性呼吸衰竭、急性腎衰竭、嚴重肺炎併敗
    血性休克、嚴重酸血症等症狀，於同年5 月4 日13時35分不
    治死亡。(三)按「被保險人於本契約有效期間內，因遭受意外
    傷害事故，致其身體蒙受傷害而致殘廢或死亡時，本公司依
    照本契約的約定，給付保險金。前項所稱意外傷害事故，指
    非由疾病引起之外來突然事故。」系爭保險契約第5 條第1
    項、第2 項定有明文，被保險人曾福燈係於系爭保險契約有
    效期間內死亡，其誤食前開清潔劑亦屬系爭保險契約所稱之
    「外來突發事故」，符合傷害保險意外理賠之範圍，不料，
    原告檢具相關文件向被告請求給付死亡保險金500 萬元（下
    稱系爭保險金），卻遭被告以被保險人曾福燈恐有自殺之虞
    為由，拒不給付。惟觀諸被保險人曾福燈家庭福美滿，平日
    生活正常，無任何負債及感情問題，於死亡前亦未曾表示有
    厭世之心，其死亡當日並未留有遺書，於誤食清潔劑後迅向
    已就寢之配偶張紅珍求救等情，被保險人曾福燈根本無任何
    意圖自殺之動機存在，林口長庚醫院95年4 月28日急診病歷
    之英文記載部分（即Suicide attempt 等英文字），顯與事
    實不符。(四)另參以系爭保險契約第5 條第2 項約定，除因「
    內在之疾病」之外，均應認為係外來突發事故，且此所謂「
    外來突發事故之「外來」，應係指傷害之原因出自外來而非
    內在，目的係排除內發病症所致之結果，且有偶發或不可預
    期之「猝然性」，又人之傷亡有出於內在原因，亦有出於外
    在原因，內在原因係指器官老化疾病及細菌感染，外在原因
    係指內在原因以外之一切事由，故凡意外事故不屬於內在原
    因者，除非保險契約特予排除外，否則均應屬意外保險承保
    範圍內，職此，若意外保險契約之受益人，能證明被保險人
    之死亡非屬內在原因者，即應認為受益人已盡舉證責任，若
    保險人欲求免責，應由保險人證明被保險人確係因內在原因
    而死亡。查本件被保險人曾福燈直接引起死亡之原因為「消
    化道清潔劑灼傷」，此有林口長庚醫院診斷證明書及臺灣新
    竹地方法院檢察署相驗屍體證明書可證，自已符合系爭保險
    契約所約定「意外傷害事故」，應認原告就被保險人曾福燈
    係遭受意外事故之事實，已盡舉證之責，而被告抗辯前開意
    外事故係因被保險人曾福燈欲自殺乃服用清潔劑所致，認前
    開意外事故非屬保險事故，依前揭說明，被告應就其主張負
    舉證之責。(五)再者，人之身體、精神狀況偶有虛弱不佳之時
    ，於此狀態下，實有可能因疏忽、分心或口渴等情形，做出
    不可預期或出乎意料之行為，例如暈眩、眼花、光線昏暗而
    拿錯物品誤食等行為，應可認定屬於出乎意料之外的突發意
    外事故，被保險人曾福燈因誤食清潔劑致死亡，其之死亡既
    非出於內在疾病或細菌感染，即堪認為係出於外在事故而致
    。(六)綜上，系爭保險契約約定之保險事故已發生，被告依約
    應給付系爭保險金500 萬元予受益人即原告，惟其竟以被保
    險人曾福燈係自殺為由，拒絕給付，應無理由等語，並聲明
    ：被告應給付原告500 萬元，及自起訴狀繕本送達之翌日起
    至清償日止，按週年利率5%計算之利息；願供擔保請准宣告
    假執行。
乙、被告則以：(一)被告之桃園分公司就被保險人曾福燈之死亡原
    因及方式，曾以95年5 月12日95桃園車理字第16號向臺灣新
    竹地方法院檢察署函詢，經該署以95年6 月6 日竹檢威行95
    相282 字第13876 號函復略以：本件是否為意外，本署檢察
    官並未確認等語，足證相驗檢察官亦不能確定被保險人曾福
    燈是否屬意外死亡，是原告以該署出具之相驗屍體證明書證
    明曾福燈為意外死亡，即非可採。(二)另新竹縣消防局95 年4
    月27日救護紀錄表載明：「救護通知時間：23時18分、到達
    現場時間：23時26分、離開現場時間：23時30分、送達醫院
    時間：23時45分、離開醫院時間：0 時0 分」、「家屬表示
    服用洗廁劑（約500C.C.） 」、「送醫病人/ 家屬/ 關係人
    簽名：張紅珍」；東元綜合醫院95年4 月27日急診病歷則記
    載：「喝了廁所清潔劑，自行敲門告知太太」；林口長庚醫
    院95年4 月28日急診病歷、入院紀錄、護理病歷分別記載：
    「Suicide attempt 」（自殺企圖）、「家屬（太太）主訴
    ：4/27 night自行服用清潔劑一瓶（成分為鹽酸＋硫酸）」
    、「According to his wife,this 40 male patient was
    fine before.Last night about 11+ PM,he told his wife
    he took some clean ing agents about 300-500C.C. and
    felt very painful.」（略譯：根據病人的太太說，昨晚約
    11時病人告訴她，他喝了清潔劑約300-500C.C. ，覺得很痛
    苦。）、「家屬代訴病患最近失業及負債之情形，於4 月27
    日晚間有吸食強力膠之情形，後自行服用鹽酸後有嘔吐之情
    形」、並加填「張紅珍」；95年5 月4 日20時10分派出所調
    查筆錄記載張紅珍陳稱略以：曾福燈現失業，曾福燈於95年
    4 月27日23時30分許，敲我房門，我開門時發現我先生曾福
    燈就在我房門前吐，我問他幹嗎，我先生曾福燈就叫我打
    119 叫救護車，我便叫我兒子曾志龍打電話，我不知道我先
    生曾福燈為何會吐；我也不知道他食用何食物，因為當時我
    人在房內睡覺等語；張紅珍另於臺灣新竹地方法院檢察署95
    年5 月5 日訊問時陳稱略以：曾福燈已經失業1 年多，常會
    借酒消愁，我家的清潔劑放置在廁所裡面，因為他會打呼，
    所以我和我兒子一起睡等語，準此，顯示被保險人曾福燈已
    失業一年多，並有負債情形，常借酒消愁，夫妻分房，且林
    口長庚醫院醫師研判被保險人曾福燈有自殺企圖。因此，原
    告主張被保險人曾福燈家庭幸福美滿，無任何負債，平日生
    活正常，並無任何意圖自殺之動機存在等語，均與事實不符
    ，應無可採，且觀諸上開證據記載，張紅珍從未向救護或醫
    護人員提及被保險人曾福燈係酒醉誤飲清潔劑，則原告稱被
    保險人曾福燈酒醉誤飲清潔劑，應屬臨訟編纂之詞，實非可
    採。而證人張紅珍於96年6 月4 日言詞辯論期日到庭結證所
    為陳述與前開救護、病歷資料均不符，其證言自不可採。(四)
    本件死亡事故之造成，其可能之原因，不止外來之意外一端
    ，亦有出於道德危險或其他者，原告應就權利發生事實（即
    被保險人曾福燈係遭遇「外來、突發之意外事故而致死亡」
    之事實），負舉證責任，且依一般經驗法則，無外力介入而
    飲用強酸性清潔劑死亡之案例，多以尋求自殺為常態，反之
    ，始為非常態之變態情況。原告主張被保險人曾福燈誤飲置
    於廁所內之強酸性清潔劑（300-500C.C.） 致死亡，非為尋
    求自殺，係屬主張變態事實，依前開說明及民事訴訟法第
    277 條第1 項前段規定，其自應就該變態事實負舉證責任。
    (五)另觀諸臺灣新竹地方法院檢察署95年相字第282 號曾福燈
    呼吸衰竭相驗卷第12頁所附之照片，前開清潔劑係放置於被
    保險人曾福燈家中廁所馬桶右側，與衛生紙相鄰，並非置於
    開水飲料之處，且該清潔劑包裝、容器、顏色，均與飲料寶
    特瓶不同，更遑論氣味亦不同，依常理而言，一般人如有誤
    食情況，當服用第一口時，即應知悉味道不對而停止服用，
    惟被保險人曾福燈卻繼續「誤飲」達300-500C.C. 之量，超
    過一般玻璃杯200C.C. 容量，絕非一、二口而已，據此，實
    難想像被保險人曾福燈係因「誤飲」而致死亡。(六)綜上，原
    告就被保險人曾福燈係意外誤飲清潔劑而死亡之事實，既未
    能盡舉證責任，其主張系爭保險契約約定之保險事故已發生
    ，被告依約應給付系爭保險金500 萬元等語，自難採信等語
    作為抗辯。並聲明：原告之訴及其假執行之聲請均駁回；如
    為不利判決，請准供擔保免為假執行。
丙、得心證之理由：
一、按「當事人得以合意定第一審管轄法院。但以關於由一定法
    律關係而生之訴訟為限。前項合意，應以文書證之。」民事
    訴訟法第24條定有明文。本件兩造於系爭保險契約第31條約
    定略以：因本契約涉訟者，同意以要保人住所地為第一審管
    轄法院等語，此有系爭保險契約附卷可按。基上，原告為系
    爭保險契約之要保人，其現住所地在本院土地管轄區域內，
    本院於本件訴訟自有管轄權，合先敘明。
二、下列事實，為兩造不爭執，應為真實：
  (一)如上開甲、(一)所載之事實。
  (二)被保險人曾福燈於95年4 月27日食用第三人前引企業有限公
    司所生產之「7966」浴廁專用洗潔劑，經送往東元綜合醫院
    、財團法人長庚紀念醫院林口分院診療急救後，仍因消化道
    清潔劑灼傷、急性呼吸衰竭、急性腎衰竭、嚴重肺炎併敗血
    性休克、嚴重酸血症等症狀，於同年5 月4 日13時35分死亡
    。
三、兩造爭執之點：被保險人曾福燈飲用上開清潔劑係有意飲用
    或誤飲？經查：
  (一)證人即被保險人之配偶張紅珍於本院審理時證稱略以：我在
    95年4 月27日晚間8 點多看到我先生，當時他臉紅紅的，他
    叫我先去睡，我有聞到酒味，感覺上，他好像有喝酒的樣子
    ，但是我不知道他有沒有喝酒等語（見本院卷第77頁），另
    張紅珍於臺灣新竹地方法院檢察署檢察官訊問時則陳稱略以
    ：95年4 月27日晚上，曾福燈洗完澡回來，我看他臉紅紅的
    等語（見臺灣新竹地方法院檢察署95年度相字第282 號相驗
    卷宗第14頁背面），足見被保險人曾福燈於95年4 月27日縱
    有飲酒，但於是日晚間8 時許，其精神、意識尚保持一定之
    清醒狀態。
  (二)次依林口長庚醫院急診病歷記載略以：家屬（即張紅珍）主
    訴曾福燈於95年4 月27日自行服用清潔劑（成分為鹽酸加硫
    酸）1 瓶等語（見外放病歷），同院出院病歷摘要記載略以
    ：「According to his wife,this 40 male patient was
    fine before.Last night about 11+ PM,he told his wife
    he took some cleaning agents about 300-500C.C. and
    felt very painful.」（即根據病人的太太說，昨晚約11時
    病人即曾福燈告訴她，他喝了清潔劑約300-500C.C. ，覺得
    很痛苦。），另新竹縣消防局95年4 月27日救護紀錄表載明
    ：「家屬表示服用洗廁劑（約500C.C. ）。」等語（見本院
    卷第87頁），證人張紅珍於本院審理時雖證稱略以：我並未
    告知消防局曾福燈喝了500C.C. 等語，惟林口長庚醫院及新
    竹縣消防局均係救護單位，其等何必虛構被保險人曾福燈飲
    用之數量？是張紅珍之上開證言應非可採，應認被保險人曾
    福燈飲用上開清潔劑之數量約為300-500C.C. 。又被保險人
    曾福燈所飲用之上開清潔劑經本院勘驗有芳香味道，與一般
    包裝水、果汁或發泡飲料不同（見本院卷第112 頁）。
  (三)綜上，被保險人曾福燈於是日縱有飲酒，但其精神狀態仍具
    一定清醒程度，其所飲用者，非但氣味異於一般飲料，且成
    分係極具腐蝕性之強酸，則其縱因當日有飲酒致不能辨識所
    飲用之清潔劑氣味有異，但該清潔劑既為具有腐蝕性之強酸
    ，若係誤飲，則於入口後，豈有不能即時察覺而立即停止飲
    用，反而繼續飲用達300-500C.C之理？又清潔劑係放置於被
    保險人曾福燈家中廁所內乙節，業據張紅珍於檢察官訊問時
    陳述在案（見同相驗卷宗第14頁背面），而張紅珍於本院審
    理時證稱略以：曾福燈告訴我他喝了清潔劑，我是在他房間
    看到的等語（見本院卷第76頁），是若被保險人曾福燈係因
    酒醉極度口渴而誤飲，則理應在廁所時即取之飲用，何以清
    潔劑會在其房間內發現？
  (四)又原告主張被告婚姻生活美滿並未負債，亦未表示厭世，應
    非自殺等情，經查張紅珍於本院審理時雖證稱略以：曾福燈
    非因被開除而失業，是因為其父中風而回來幫忙等語（見本
    院卷第77頁），惟此項證言已與其在臺灣新竹地方法院檢察
    官訊問時所稱：曾福燈已經失業1 年多，常會借酒澆愁等語
    （見同相驗卷第14業背面）不符，且林口長庚醫院護理病歷
    「入院主訴」欄內亦記載略以：「家訴（應為「家屬」之誤
    寫）代訴病患最近失業及負債之情形」等語，則張紅珍於本
    院所為上開證言，應非可信。足認被保險人於死亡前確係處
    於失業狀態且有負債，則原告主張被保險人曾福燈生活美滿
    且未負債乙節，尚難遽採；又被保險人曾福燈所飲用者既係
    具有腐蝕性之強酸，則一般人縱係有意飲用後，因食道及腸
    胃道遭腐蝕，疼痛不堪而向外求救，亦屬常情，自不能以被
    保險人於飲用後曾向張紅珍求救，即認曾福燈係誤飲。
  (五)綜上事證，應認被告主張被保險人係自殺乙節為可採。
四、按被保險人因邀保人或被保險人之故意行為致成死亡時，保
    險人不負給付保險金之責任，此觀諸國泰產物團體傷害保險
    基本條款第21條第1 項第1 款規定甚明。本件被保險人之死
    亡既係因其故意行為所致，依上開約定，被告自不負給付保
    險金之責任。從而，原告依保險金給付請求權請求被告給付
    500 萬元及自起訴狀影本送達之翌日即96年3 月13日起至清
    償日止，按週年利率5 ﹪計算之利息為無理由，應予駁回；
    原告之訴既經駁回，其假執行之聲請亦失所附麗，應併駁回
    之。
丁、訴訟費用負擔之依據：民事訴訟法第78條。
中　　華　　民　　國　　96　　年　　7 　　月　　17　　日
                  民事第三庭  法　官 　林望民
以上正本係照原本作成。
如對本判決上訴，須於判決送達後20日內向本院提出上訴狀。
中　　華　　民　　國　　96　　年　　7 　　月　　17　　日
                              書記官 　劉彩華
